【裁判字號】    95,交聲,246
【裁判日期】    951222
【裁判案由】    違反道路交通管理處罰條例聲明異議
【裁判全文】
臺灣新竹地方法院交通事件裁定  九十五年度交聲字第二四六號
原處分機關  交通部公路總局新竹區監理所
異  議  人
即受處分人  乙○○
上列異議人即受處分人因違反道路交通管理處罰條例案件，對於
交通部公路總局新竹區監理所九十五年八月十日竹監自字第裁五
０─Ｅ00000000號所為之違反道路交通管理事件裁決不
服，聲明異議，本院裁定如下：
    主  文
原處分撤銷。
乙○○不罰。
    理  由
一、原處分機關處分意旨略以：異議人為汽車駕駛人，於民國九
    十五年七月五日十五時四十六分，駕駛車牌號碼二Ｌ─五九
    八七號自用小客貨車，行經新竹縣湖口鄉○○路六號前時，
    因未繫安全帶，且使用手持式行動電話進行撥接通話，乃經
    新竹縣警察局竹北分局新工派出所警員甲○○當場攔截製單
    舉發「駕駛人駕駛汽車未繫安全帶」、「駕駛人手持行動電
    話撥接通話」之違規，惟異議人不服舉發，當場拒絕簽收該
    舉發機關舉發違反道路交通管理事件通知單，並於應到案日
    期前向原處分機關陳述不服舉發，嗣經原處分機關函請原舉
    發機關查覆異議人違規屬實，原處分機關乃依道路交通管理
    處罰條例第三十一條第一項、第三十一一條之一第一項（原
    裁決誤載為三十一條第一項）及違反道路交通管理事件統一
    裁罰標準表之規定，逕行裁處異議人罰鍰新臺幣（下同）四
    千五百元。
二、異議人聲明異議意旨略以：伊確係在駕駛車牌號碼二Ｌ─五
    九八七號自用小客貨車時遭警員甲○○攔下，但伊確實有繫
    安全帶，亦未使用行動電話撥接通話，當時伊係與警員甲○
    ○錯身而過，可能伊當時剛好有抓耳朵的動作，致被誤以為
    係使用行動電話撥接通話，且警員甲○○迴車將伊攔停後，
    伊即表示未使用行動電話撥接通話，警員甲○○則稱可調閱
    通聯紀錄即可證明有無使用行動電話撥接通話，伊乃當場表
    示同意警員甲○○調閱通聯紀錄，且可當場提出伊之行動電
    話手機供查看，但警員甲○○卻不願查看，伊乃拒絕簽收舉
    發違反道路交通管理事件通知單，並於事後即向電信公司調
    取伊使用之門號0000000000號行動電話通聯紀錄
    以證明伊當時確實未使用行動電話撥接通話。為此，爰依法
    聲明異議，請准將原裁決處分撤銷等語。
三、按犯罪事實應依證據認定之，無證據不得認定犯罪事實；又
    不能證明被告犯罪或其行為不罰者，應諭知無罪之判決，刑
    事訴訟法第一百五十四條第二項、第三百零一條第一項，分
    別定有明文。又認定不利於被告之事實，須依積極證據，苟
    積極證據不足為不利於被告事實之認定時，即應為有利於被
    告之認定，更不必有何有利之證據；且事實之認定，應憑證
    據，如未能發現相當證據，或證據不足以證明，自不能以推
    測或擬制之方法，以為裁判基礎；而認定犯罪事實所憑證據
    ，雖不以直接證據為限，間接證據亦包括在內；然而無論直
    接或間接證據，其為訴訟上之證明，須於通常一般之人均不
    致有所懷疑，而得確信其為真實之程度者，始得據為有罪之
    認定，若其關於被告是否犯罪之證明未能達此程度，而有合
    理性懷疑之存在，致使無從形成有罪之確信，根據「罪證有
    疑，利於被告」之證據法則，即不得遽為不利被告之認定，
    亦分別有最高法院三十年上字第八一六號、四十年台上字第
    八六號、七十六年台上字第四九八六號等判例可資參照。而
    依道路交通管理處罰條例第八十九條規定，法院受理有關交
    通事件，準用刑事訴訟法之規定，前開規定自得準用於本件
    聲明異議案件。據此，公路主管機關以行為人違反道路交通
    管理處罰條例之行為，而據以裁處行為人時，仍應負積極之
    舉證責任，倘其未提出任何證據以證明行為人之違規行為，
    或所提出之證據未達於通常一般之人均不致有所懷疑，而得
    確信其為真實之程度，致尚有合理性懷疑之存在，根據「罪
    證有疑，利於被告」之證據法則，即不得遽為不利於行為人
    之認定，其理甚明。
四、經查，本件交通違規之舉發過程確係原舉發機關新竹縣警察
    局竹北分局新工派出所警員甲○○於九十五年七月五日十五
    時四十六分許，在新竹縣湖口鄉○○路二號前執行交通稽查
    勤務後，甫騎乘機車沿新竹縣湖口鄉○○路由南往北行駛時
    ，適遇異議人駕駛車牌號碼二Ｌ─五九八七號自用小客貨車
    由對向（即沿新竹縣湖口鄉○○路由北往南行駛）錯車而過
    ，因認異議人未繫安全帶及使用行動電話撥接通話，乃即迴
    車至新竹縣湖口鄉○○路六號前將異議人攔停，並舉發異議
    人有未繫安全帶及使用行動電話撥接通話之交通違規，惟異
    議人則當場表示有繫安全帶，且未使用行動電話撥接通話，
    乃拒絕簽收舉發違反道路交通管理事件通知單一節，業據證
    人即警員甲○○到庭證述屬實，核與異議人之陳述大致相符
    。據此，本件應審究者乃異議人究有無未繫安全帶及使用行
    動電話撥接通話之交通違規。查：
（一）異議人與證人即舉發之警員甲○○原即不相識，彼此間更
      無任何過節，已據異議人自承在卷，衡情證人即舉發之警
      員甲○○固應不可能無故迴車攔停異議人之理，故證人即
      舉發之警員甲○○證稱係因錯車時發現異議人有未繫安全
      帶及使用行動電話撥接通話之交通違規，始迴車攔停異議
      人一節，應尚屬可採。
（二）第按，證人即舉發之警員甲○○與異議人錯車而過時，雖
      自稱親眼目睹異議人有未繫安全帶及使用行動電話撥接通
      話之交通違規等情。然衡諸常情，駕駛人彼此間錯車而過
      之時間乃極短暫，且時下之行動電話手機均極短小輕薄，
      縱然握在手中，倘未仔細觀察，亦恐非能及時察覺，更何
      況證人即舉發之警員甲○○與異議人錯車而過之時間應極
      為短暫，則證人即舉發之警員甲○○所證稱親眼目睹異議
      人使用行動電話撥接通話一情，是否有視覺上之誤差，即
      非全然無疑。
（三）再證人即舉發之警員甲○○亦證稱異議人確當場否認有未
      繫安全帶及使用行動電話撥接通話之交通違規，甚而拒簽
      收舉發違反道路交通管理事件通知單等情，則異議人於此
      情景下要求證人即舉發之警員甲○○當場查看伊之行動電
      話以證實未使用行動電話撥接通話，即應與常情相符，尚
      非全然不足採信。而證人即舉發之警員甲○○證稱異議人
      並未表示要提供行動電話供查證是否有使用行動電話撥接
      通話一節，則似較與常情不合，尚難遽以採信。況證人即
      舉發之警員甲○○同時證稱伊有告知異議人調閱通聯紀錄
      即可得知異議人有無使用行動電話撥接通話，異議人亦當
      場表示會調閱通聯紀錄等情，更足證異議人陳稱證人即警
      員甲○○當場有表示可調閱通聯紀錄即可證明有無使用行
      動電話撥接通話之事，伊亦當場表示同意警員甲○○調閱
      通聯紀錄，且可當場提出伊之行動電話手機供查看，但警
      員甲○○卻不願查看一節，應非子虛，亦堪足採信。
（四）又姑不論異議人當場被攔停時其隨身攜帶之行動電話門號
      為何，然證人即警員甲○○既係當場舉發異議人違規使用
      行動電話撥接通話，而異議人則當場否認，並拒絕簽收舉
      發違反道路交通管理事件通知單，證人即警員甲○○亦當
      場表示可調閱通聯紀錄即可證明異議人有無違規使用行動
      電話撥接通話，並告知異議人如不服舉發可以申訴等情，
      則衡情證人即警員甲○○應可預見異議人未來應極可能依
      程序提出陳述，甚或聲明異議，則其最起碼即可當場詢問
      紀錄異議人所使用之行動電話門號，以供未來調閱通聯紀
      錄以查證，或當場檢視異議人之行動電話手機查證，異議
      人亦陳稱當場即表示願意提供行動電話手機供證人即警員
      甲○○查證（異議人此部分之陳述可採，已詳如上述），
      且同意證人即警員甲○○可調閱伊之行動電話門號通聯紀
      錄等情，然證人即警員甲○○乃非但未現場檢視異議人之
      行動電話手機，亦未注意查看異議人之行動電話手機樣式
      ，且攔停後亦不知異議人之行動電話手機置於何處，更未
      詢問異議人之行動電話手機門號等情，均據證人即警員甲
      ○○到庭證述在卷，在在均有違舉發及保全證據之專業，
      自不得將事後無法查證異議人當時究係使用何行動電話門
      號之不利益歸諸異議人承擔。
（五）觀諸上開證人即警員甲○○未盡舉發及保全證據之情節，
      而不得將事後無法查證異議人當時究係使用何行動電話門
      號之不利益歸諸異議人承擔，故異議人陳稱伊當時係攜帶
      門號0000000000號行動電話一節，在無其他不
      利於異議人之事證下，即應逕為有利於異議人之認定。而
      觀諸該門號0000000000號行動電話通聯紀錄，
      異議人被舉發時，該門號0000000000號行動電
      話確無通聯之情事，此有該門號0000000000號
      行動電通聯紀錄在卷足稽。據此，異議人陳稱被舉發時並
      未使用行動電話撥接通話一節，即非無據。
（六）末查，證人即警員甲○○雖另證稱確親眼目睹異議人未繫
      安全帶，且伊將異議人攔停舉發時，異議人仍未繫安全帶
      等情。惟衡諸常情，駕駛人彼此間錯車而過之時間乃極短
      暫，則證人即舉發之警員甲○○所證稱親眼目睹異議人未
      繫安全帶一情，是否有視覺上之誤差，亦非全然無疑。況
      證人即警員甲○○於本件舉發當時係穿著制服、騎乘機車
      ，且係與異議人錯車時再迴車追趕攔停異議人，亦據證人
      即警員甲○○證述在卷。據此，異議人既係與穿著制服、
      騎乘機車之證人即警員甲○○正面錯車而過，證人即警員
      甲○○並即迴車追趕異議人，衡情異議人應無渾然不知之
      理，故倘異議人當時確有未繫安全帶違規之情事，應係及
      時繫上安全帶已惟恐不及，豈有再任令證人即警員甲○○
      迴車攔停時確有繫安全帶一節，應亦堪採信。反之，證人
      即警員甲○○證稱伊將異議人攔停舉發時，異議人仍未繫
      安全帶云云，則顯與一般經驗法則有違，而有違常情，應
      較不足以採信。
五、綜上，本件原處分機關乃僅依原舉發機關即新竹縣警察局竹
    北分局新工派出所警員甲○○之舉發，即據以裁決異議人有
    未繫安全帶及使用行動電話撥接通話之交通違規，然證人即
    警員甲○○之舉發過程確有如上所述之重大瑕疵，顯然不足
    採為不利於異議人之認定，而尚有諸多合理性懷疑之存在，
    致使本院無從形成異議人確有上開交通違規之之確信，依「
    罪證有疑，利於被告」之證據法則，應認「事證有疑，利於
    異議人」，即不得遽為不利異議人之認定，應逕為有利於異
    議人之認定。從而，原處分機關未依證據法則予詳查，遽予
    裁罰，自有未洽，應認為本件異議為有理由，爰將原處分應
    予以撤銷，另為異議人不罰之諭知。
據上論斷，應依道路交通案件處理辦法第二十條前段，裁定如主
文。
中    華    民    國  九十五  年    十二  月  二十二  日
                            臺灣新竹地方法院交通法庭
                                法    官  汪  銘  欽
以上正本證明與原本無異。
如不服本裁定，應於裁定送達後五日內向本院提出抗告狀。
中    華    民    國  九十五  年    十二  月  二十二  日
                                書 記 官  陳  秀  子


司法院資訊處製作；財團法人民間司法改革基金會備份。
